【裁判字號】    94,訴,1877
【裁判日期】    970415
【裁判案由】    偽造文書等
【裁判全文】
臺灣臺北地方法院刑事判決              94年度訴字第1877號
公  訴  人  臺灣臺北地方法院檢察署檢察官
被      告  丁○○
選任辯護人  李宗輝律師
上列被告因偽造文書等案件，經檢察官提起公訴（94年度偵字第
3332號），本院判決如下：
    主  文
丁○○無罪。
    理  由
一、公訴意旨略以：被告丁○○明知告訴人即其繼子甲○○、友
    人丙○○並無投資彼時其擔任董事長之仁山生化科技企業股
    份有限公司（下稱仁山公司），但為使仁山公司增資符合公
    司登記之要求，竟於民國（下同）88年10月1日，在臺北市
    ○○○路二段3巷15號1樓仁山公司處，偽造告訴人甲○○與
    丙○○具名之共同投資契約書，並持丙○○所交付其姐周麗
    蓉印章蓋用於共同投資契約書上，並製作告訴人甲○○於88
    年11月17日繳納股款新台幣（下同）1000萬元之繳納股款明
    細表、仁山公司開立股款收據等不實私文書，持向辦理公司
    登記，使不知情之公務員登載於公司登記簿冊上，足生損害
    於告訴人甲○○、丙○○及公司登記管理之正確性，嗣因告
    訴人遭財政部臺北市國稅局處分短漏報所得額，始知上情，
    因認被告涉犯刑法第216條、第210條之行使偽造私文書罪嫌
    、第216條、第214條之行使使公務員登載不實之罪嫌及第
    217條第2項之盜用印章罪嫌等語。
二、按犯罪事實應依證據認定之，無證據不得認定其犯罪事實。
    又不能證明被告犯罪者，應諭知無罪之判決，刑事訴訟法第
    154條第2項、第301條第1項，分別定有明文。再按事實之認
    定，應憑證據，如未能發現相當證據，或證據不足以證明，
    自不能以推測或擬制之方法，為裁判基礎；且認定不利於被
    告之事實須依積極證據，苟積極證據不足為不利於被告事實
    之認定時，即應為有利於被告之認定；另認定犯罪事實所憑
    之證據，雖不以直接證據為限，間接證據亦包括在內，然無
    論直接證據或間接證據，其為訴訟上之證明，須於通常一般
    之人均不致有所懷疑，而得確信其為真實之程度者，始得據
    之為有罪之認定，倘其證明尚未達到此一程度，而有合理之
    懷疑存在，無從使事實審法院得有罪之確信時，即應由法院
    為諭知被告無罪之判決；而告訴人之告訴，係以使被告受刑
    事訴追為目的，是其陳述是否與事實相符，仍應調查其他證
    據以資審認（最高法院40年臺上字第86號、76年臺上字第
    4986號、52年臺上字第1300號判例意旨參照）。
三、本件公訴人認被告涉犯上開罪嫌，無非以證人即告訴人甲○○之證述、證人丙○○之證述、仁山公司增資發行繳款明細
    影本、共同投資契約書影本、88年11月17日仁山公司收據影
    本各1紙及財政部臺北市國稅局Ｚ0000000000000號處分書等
    件資為論據。
四、經查：
（一）公訴意旨指稱被告偽造告訴人甲○○及證人丙○○具名之
      共同投資契約書，並製作告訴人繳納股款之明細表及股款
      收據而辦理公司登記，然衡諸常情，該共同投資契約書係
      指告訴人甲○○與丙○○共同投資仁山公司，若告訴人與
      丙○○並無共同投資之事實，何以被告須偽造對仁山公司
      不利之共同投資契約？衡情被告應無偽造共同投資契約之
      動機與必要。又被告既身為仁山公司之實際負責人，當時
      亦為告訴人之繼母，對告訴人名下之仁山公司股份數額應
      當知之甚明，豈可能以錯誤之數額製作與事實不符之收據
      ？可知此部分亦無犯罪之動機與必要。
（二）證人丙○○確實於88年9月15日匯款1千4百萬元至仁山公
      司合作金庫帳號0000000000000號帳戶內，此有該帳戶存
      摺影本附卷可稽，是證人丙○○確曾有意投資仁山公司，
      則該共同投資契約書係為證人丙○○之本意。而該告訴人
      甲○○與證人丙○○共同投資契約書上，證人丙○○簽名
      欄上所蓋署押為「周麗蓉」之印章，查周麗蓉確為證人丙○○之姐，該印章係證人丙○○交付給被告丁○○，而證
      人丙○○與被告為朋友關係，此皆為證人丙○○所不否認
      。既被告與證人丙○○為朋友關係，衡諸常情，自應知曉
      朋友之姓名，是若被告丁○○欲偽造該共同投資契約書，
      自應偽刻或盜蓋「丙○○」姓名之印章為署押，始為合理
      ，然該共同契約書上卻蓋用「周麗蓉」之印章，足見該共
      同投資契約書究否為被告所偽造，實非無疑。
（三）被告丁○○於87年成立仁山公司，時資本額2千萬元，而
      告訴人甲○○為原始股東，時持股30萬股，面額3百萬元
      ，此有仁山公司設立登記事項卡、股東名簿在卷可參。而
      公司成立後，初期即有增資需求，證人即股東戊○○並於
      87年12月提供其所有之不動產為擔保物，供告訴人甲○○
      向寶島商業銀行信義分行辦理最高限額1千萬元之抵押擔
      保貸款，所有貸款之相關手續，需告訴人甲○○親自簽名
      辦理，足見甲○○明知為公司爾後增資而辦理抵押貸款；
      然該抵押貸款銀行僅核准7百萬元，此有寶島銀行放款帳
      務明細資料查詢附卷足憑，其餘不足部分，由被告予以補
      足，並於88年11月間用以投資仁山公司，且嗣後告訴人甲○○名義之股票出售後，亦由證人戊○○與告訴人甲○○
      共同前往寶島銀行信義分行還款，此情可由證人戊○○於
      本院審理時結證稱：「我一開始是仁山公司發起人。我在
      87年或88年間有提供我的資產去寶島銀行設定抵押。我提
      供我桃園市○○○路的房子，我有7、8、9樓，忘記提供
      哪一戶的房子設定抵押。我向寶島銀行信義分行設定抵押
      。抵押款項目的本來是要讓丁○○作為仁山公司股款之用
      ，後來他有還我。我是借錢給丁○○，丁○○說要補股款
      ，詳細情形我不清楚。甲○○也共同辦理這次的抵押設定
      。後來這個抵押借款的款項先進入我這裡，然後我再給丁○○。我有同意。甲○○是否同意我不知道，但他有去簽
      名。當時是我跟甲○○一起去，用甲○○的名字作借款人
      ，用我的房子做擔保，詳細情形可以調銀行資料。（提示
      本院函調之日盛銀行信義分行檢附之放款客戶資料查詢單
      之回函）這個查詢單內容是否就是該次抵押放款之資料我
      不是很確定，需要看抵押貸款的資料。（提示本院卷(一)第
      175頁之土地登記簿影本）這個土地登記簿上面有一筆抵
      押權設定紀錄應該就是我剛才說我提供房子借款給被告之
      記錄。我借款給被告，我不知道為何王天復會跟我一起共
      同辦理，就是二個人一起去。我剛才說甲○○是簽名，詳
      細借款金額多少我不記得，因為後來被告有還我。當時來
      跟我洽談這筆借款或設定抵押的事被告。我只有借款給被
      告設定抵押一次，但忘記有幾筆，總金額多少我也不記得
      。仁山公司增資部分的細節我不知道，但被告有說要補股
      款，詳細情形我不清楚。增資的股款由誰出資我不知道。
      」等語（參本院卷(一)第254至255頁）屬實，此外，證人即
      仁山公司之稽核乙○○於本院審理時結證稱：「我在仁山
      公司工作，做稽核。是稽核公司傳票及流程，印章是集中
      公司一個地方保管，有公司大小章，我的印章等，不只我
      一個人保管。... 我知道甲○○是仁山公司之股東，因為
      我母親要成立仁山公司時，我母親即丁○○有跟甲○○討
      論，因為甲○○和金融業比較熟悉，且甲○○曾經跟我說
      他的股票如果下來的話他想要找別人來認股，我跟他說我
      不懂這方面的事情，請他去問丁○○。（提示偵卷第37、
      38 頁之共同投資契約書）我知道這份投資契約書，那時
      會計師要求他們要簽一份合約，但做什麼用我不清楚。因
      為我做稽核，會計師若需要財務方面東西會跟我說，因為
      會計師知道我和丙○○、甲○○認識。丙○○他常來公司
      ，我有聽過他跟丁○○談過投資的事情，時間不記得，甲○○是我打電話請他來蓋章。」等語（參本院卷(一)第255
      至256頁）綦詳，是以告訴人甲○○供稱其不知投資仁山
      公司乙節，顯非事實。參以告訴人甲○○於辦理高額抵押
      貸款時親自簽名，並要求爾後增資股份登記逾期名下，實
      難謂就爾後以該資金，以其名義投資仁山公司，毫無所悉
      且未經其同意。
（三）查財政部臺北市國稅局Ｚ0000000000000號處分書核定及裁
      罰之依據，係以仁山公司所填告訴人甲○○所有投資股票
      共151萬股，於89年間出售150萬9千股出售股票所得，屬
      停徵所得稅之所得；惟該公司既已書面說明，於增資時以
      公司之資金借自然人名義投資自己之公司，而以告訴人甲○○名義登記，其股份面額810萬元應以公司贈與論處，
      此有該局另案調查經過及結果附卷可按。然查，後告訴人
      甲○○於88年11月投資仁山公司之增資股票為1百萬股，
      面額1千萬元，此有仁山公司函及仁山公司增加資本發行
      新股股東繳納股款明細表附卷可憑，是該局以告訴人於89
      年間出售150萬9千股，進而認定告訴人於88年11月間投資
      仁山公司1,510萬元，其中810萬元，係仁山公司贈與云云
      ，而認定漏報之金額為810萬元，此與公訴人起訴書所載
      不實投資金額1千萬元不合，亦與仁山公司登記卷所載之
      股東投資明細不符。衡諸常情，被告身為仁山公司負責人
      ，時亦為告訴人之繼母，對告訴人名下仁山公司之股份數
      額應知之甚明，若被告有意虛偽製作繳納股款明細表及股
      款收據，自應填載實際之股份與股款數額，然繳納股款明
      細表與仁山公司之股款收據所載之數額，卻與實際告訴人
      所持數額不符，顯與常情相悖，足證告訴人甲○○是否因
      被告所為而受有損害亦非無疑，是尚難僅以該局之處分書
      即認定仁山公司增資發行繳款明細表及88年11月17日仁山
      公司股款收據為被告所不實偽造。
（四）告訴人甲○○提起本件告訴係因遭財政部國稅局課徵短漏
      報所得及科處罰鍰合計約4百萬元所致，然如前所述，告
      訴人甲○○與證人丙○○前確有共同投資之計畫，僅因證
      人丙○○嗣後放棄投資，然仁山公司員工誤將已作廢之共
      同投資契約書等提出予國稅局始致告訴人遭國稅局以漏稅
      為由科處罰鍰，告訴人否認有投資仁山公司一節，亦係為
      避稅及致使被告遭刑事訴追所為之指訴，除告訴人之指訴
      外，均乏其他積極之證據佐證。此外，復查無其他積極證
      據足證被告丁○○有何公訴意旨所指之犯行，亦不能排除
      被告並未犯罪之合理懷疑，揆諸前開說明，既不能證明被
      告犯罪，即應為被告無罪之諭知，以免冤抑。
五、綜上所述，本件公訴人所提證據均不足以證明被告有何偽造
    文書等犯行，此外，本院復查無其他積極證據足資證明被告
    確有公訴意旨所指犯行，本件既不能證明被告犯罪，揆諸前
    揭法條規定及判例意旨說明，應諭知被告無罪。
六、據上論斷，依刑事訴訟法第301條第1 項，判決如主文。
本案經檢察官黃士元到庭執行職務。
中    華    民    國    97    年    4    月    15    日
                  刑事第十二庭  審判長法  官 李英豪
                                      法  官 陳慧萍
                                      法  官 曾正龍
以上正本證明與原本無異。
檢察官如不服本判決，應於判決送達後十日內，向本院提出上訴
狀（應抄附繕本）。
                                      書記官 彭自青
中    華    民    國    97    年    4     月    15    日


司法院資訊處製作；財團法人民間司法改革基金會備份。
